【裁判字號】    97,交聲,866
【裁判日期】    970507
【裁判案由】    違反道路交通管理處罰條例聲明異議
【裁判全文】
臺灣桃園地方法院交通事件裁定         97年度交聲字第866號
原處分機關  交通部公路總局新竹區監理所桃園監理站
異  議  人  甲○○
上列受處分人因違反道路交通管理處罰條例案件，對於交通部公
路總局新竹區監理所桃園監理站於中華民國97年3 月18日以桃監
裁罰字第裁52-Z00000000號所為之違反道路交通管理事件裁決書
（原舉發通知單號碼：公警局交字第Z00000000 號），聲明異議
，本院裁定如下：
    主  文
原處分關於罰鍰新臺幣肆萬玖仟伍佰元部分撤銷。
其餘異議駁回。
    理  由
一、聲明異議意旨略以：
    (一)受處分人於民國95年12月24日下午3 時20分許，酒後駕駛
      車牌號碼5U-7997 號自用小客車，行經桃園縣八德市○○
      路與明光街交岔路口時，撞擊車牌號碼HSF-928 號重型機
      車、車牌號碼N87-139 號重型機車肇事，經舉發機關桃園
      縣政府警察局八德分局員警到場道場處理後，於同日下午
      4 時9 分測得測得受處分人呼氣所含酒精濃度為每公升1.
      27毫克（下稱本件酒後駕車行為），除由警移置保管系爭
      自用小客車外，並由舉發機關於同日依道路交通管理處罰
      條例第35條第1 項第1 款規定，以該局桃警局交字第DB00
      00000 號舉發違反道路交通管理事件通知單舉發，並移送
      臺灣桃園地方法院檢察署偵辦，經該署檢察官於96年2 月
      27日以該署96年度偵字第2347號檢察官緩起訴處分書為緩
      起訴之處分，緩起訴期間為一年，受處分人應於緩起訴確
      定後三個月內向國庫給付新臺幣（下同）100,000 元（下
      稱本件緩起訴處分）。
    (二)受處分人已於96年5 月1 日，將上開緩起訴處分命繳金額
      繳入國庫，詎交通部公路總局新竹區監理所桃園監理站（
      下稱原處分機關）仍於同年4 月11日，依道路交通管理處
      罰條例第1 條第1 項規定，以以桃監裁罰字第裁52-DB000
      0000號違反道路交通管理事件裁決書裁處（下稱本件裁決
      書）裁處罰鍰新臺幣（下同）49,500元，並吊扣駕駛執照
      12個月，另施以道路交通安全講習。
    (三)受處分人就本件酒後駕車行為，已經由檢察官以本件緩起
      訴處分偵查終結，受處分人並已繳交該緩起訴金額，本件
      裁決書顯有違行政罰第26條之「一事不二罰」規定，爰聲
      請撤銷本件裁決書。
二、按「汽車駕駛人，駕駛汽車經測試檢定有下列情形之一者，
    處新臺幣一萬五千元以上六萬元以下罰鍰，並當場移置保管
    該汽車及吊扣其駕駛執照一年；因而肇事致人受傷者，並吊
    扣其駕駛執照二年；致人重傷或死亡者，吊銷其駕駛執照，
    並不得再考領：一、酒精濃度超過規定標準。二、吸食毒品
    、迷幻藥、麻醉藥品及其相類似之管制藥品。」、「汽車駕
    駛人有第一項、第三項或第四項之情形，同時違反刑事法律
    者，經移置保管汽車之領回，不受第八十五條之二第二項，
    應同時檢附繳納罰鍰收據之限制。」、「前項汽車駕駛人，
    經裁判確定處以罰金低於本條例第九十二條第三項所訂最低
    罰鍰基準規定者，應依本條例裁決繳納不足最低罰鍰之部分
    。」、「汽車駕駛人，有下列情形之一者，應接受道路交通
    安全講習：一、…。二、有第三十五條第一項規定之情形。
    三、…。」，道路交通管理處罰條例第35條第1 、7 、8 項
    、第24條第1 項第1 款分別定有明文；又按「汽車駕駛人有
    下列情形之一者，不得駕車：一、…。二、飲用酒類或其他
    類似物後其吐氣所含酒精濃度超過每公升０‧二五毫克或血
    液中酒精濃度超過百分之０‧０五以上。三、…」，道路交
    通安全規則第114 條第2 款亦有明文規定；另依違反道路交
    通管理事件統一裁罰基準及處理細則第2 條第2 項規定附件
    「附件違反道路交通管理事件統一裁罰基準表」規定，就「
    違反事件」為「酒精濃度超過規定標準」之「駕駛人其吐氣
    所含酒精濃度超過每公升０‧五五亳克以上或血液中酒精濃
    度超過百分之０‧一一以上」之違反道路交通管理處罰條例
    第35條第1 項第1 款之行為，其「違規車種」為「小型車」
    ，且在「於期限內繳款或到案聽候裁決者」，依「統一裁罰
    基準」為罰鍰新臺幣49,500元，「備註欄」並註明以「一、
    並當場移置保管該汽車及吊扣其駕駛執照一年。因而肇事致
    人受傷者，並吊扣駕駛執照二年；致人重傷或死亡者，吊銷
    其駕駛執照，並不得再考領。二、駕駛營業大客車者，吊銷
    其駕駛執照。三、應接受道路交通安全講習。四、汽車駕駛
    人肇事拒絕接受或肇事無法實施測試之檢定者，應由交通勤
    務或依法令執行交通稽查任務人員，將其強制移由受委託醫
    療或檢驗機構對其實施血液或其他檢體之採樣及測試檢定。
    五、同時違反刑事法律者，經裁判確定處以罰金低於本條例
    第九十二條第三項所訂最低罰鍰基準規定者，應依本條例裁
    決繳納不足最低罰鍰之部分。」，合先敘明。
二、本件受處分人因本件酒後駕車行為，分經檢察官以本件緩起
    訴處分為緩起訴處分、原處分機關以本件裁決書為裁罰，受
    處分人已繳納緩起訴處分書之金額，有本件緩起訴處分書、
    本件裁決書、繳款收據各一份在卷可稽，經查：
    (一)按「一行為同時觸犯刑事法律及違反行政法上義務規定者
      ，依刑事法律處罰之。但其行為應處以其他種類行政罰或
      得沒入之物而未經法院宣告沒收者，亦得裁處之。前項行
      為如經不起訴處分或為無罪、免訴、不受理、不付審理之
      裁判確定者，得依違反行政法上義務規定裁處之。」，94
      年2 月5 日公布並於95年2 月5 日施行之行政罰法第26條
      定有明文。此條即所謂一事不二罰原則，探究其立法目的
      ，無非以一行為同時觸犯刑事法律及違反行政法上義務規
      定時，由於刑罰與行政罰同屬不法行為之制裁，而刑罰之
      懲罰作用較強，依刑事法律處罰即足資警惕，實無一事二
      罰再處行政罰之必要，但罰鍰以外之沒入或其他種類行政
      罰，因兼具維護公共秩序之作用，為達行政目的，行政機
      關仍得併予裁處。
    (二)是汽車駕駛人酒後駕車時，如同時觸犯刑法第185 條之3
      之公共危險罪者，道路交通主管機關除依上開行政罰法第
      26條第1 項但書規定，處以其他種類行政罰外，關於行政
      罰鍰部分，即應依行政罰法第26條、道路交通管理處罰條
      例第10條等規定移送地方法院檢察署處理，其後非有行政
      罰法第26條第2 項所定不起訴等事由，不得裁處行為人罰
      鍰。而上開行政罰法第26條第2 項雖以應受行政罰之行為
      如經不起訴處分或為無罪、免訴、不受理、不付審理之裁
      判確定者，始得另為裁決處罰，未明文包括緩起訴處分在
      內，但考其緩起訴處分之性質，實屬於附條件之便宜不起
      訴處分，而於緩起訴之條件成就後，始發生如同確定不起
      訴處分之禁止再訴效力，故於緩起訴之猶豫期間屆滿，復
      未經撤銷緩起訴時，緩起訴即發生如同確定之不起訴處分
      之效力，此時，行為人即已終局的不受刑事法之訴追，該
      緩起訴處分即具實質之禁止再訴之確定力，原處分機關於
      此時再為裁決，行為人無同時遭到行政處罰及刑事訴追之
      危險，因此，解釋上行政罰法第26條第2 項之規定應包括
      條件成就之緩起訴處分之情形在內，因此酒後駕車同時觸
      犯公共危險犯行，行為人雖經緩起訴處分然於緩起訴處分
      條件成就前，行為人隨時有受撤銷緩起訴再受刑事追訴之
      風險，行政機關自不得就同一事由裁處行為人罰鍰處分，
      以免行為人受有一事二罰之危險（臺灣高等法院暨所屬法
      院96年11月28日九十六年法律座談會刑事類提案第36號研
      討意見參照）。
    (三)又刑事訴訟法第253 條之2 規定，命被告為金錢給付、勞
      務給付及處遇措施的部分，應得被告之同意（因涉及被告
      之人身自由及財產的拘束，且產生未經裁判即終局處理案
      件之實質效果，自應考慮被告之意願）。上開金錢給付、
      勞務提供雖均不屬「刑罰」性質，但實質上均係對行為人
      的制裁，並且也造成行為人財產、自由、尊嚴等權利不利
      的影響（臺灣高等法院臺中分院96年度交抗字第262 號裁
      定要旨參照）；是附捐款命令條件之緩起訴處分，其性質
      上或可認屬刑事處分、或縱認非屬法院裁判之非刑事處分
      惟因捐款行為具行政罰鍰的性質，故行政機關自不得再就
      同一行為課以行政罰鍰（臺灣高等法院暨所屬法院96年11
      月28日九十六年法律座談會刑事類提案第36號研討結果參
      照）。
    (四)惟以，道路交通管理處罰條例第35條第8 項之「前項汽車
      駕駛人，經裁判確定處以罰金低於本條例第九十二條第三
      項所訂最低罰鍰基準規定者，應依本條例裁決繳納不足最
      低罰鍰之部分。」規定，係於94年12月28日增訂並於95年
      3 月1 日施行，而上開行政罰法第26條之「一事不二罰」
      規定係於94年2 月5 日公布並於95年2 月5 日施行，是依
      新法優於舊法、後法優於前法之法律適用原則，道路交通
      管理處罰條例第35條第8 項規定之立法目的應係考量適用
      行政罰法第26條後，因酒後駕車而受刑事罰金罰處罰者，
      或有發生處以刑法罰金額度低於最低行政罰罰鍰最低罰款
      之流弊（臺灣高等法院97年度交抗字第313 號交通事件裁
      定要旨參照），故於行為人因酒後駕車而同時觸犯刑法及
      違反道路交通管理處罰條例，依法先行刑事訴追程序後，
      發生法院判處罰金或檢察官緩起訴處分指定命繳金額低於
      違反道路交通管理事件統一裁罰基準及處理細則第2 條第
      2 項規定之附件「附件違反道路交通管理事件統一裁罰基
      準表」所規定之應繳罰鍰金額時，行政機關尚非不得就不
      足最低罰鍰部分之金額，裁處命行為人補繳；反之，法院
      判處罰金或檢察官繳緩起訴處分指定命繳金額已達上開規
      定應繳罰鍰金額時，行政機關自不得再裁處罰鍰之處分。
    (五)綜上，本件受處分人依本件緩起訴處分書所繳納之金額為
      100,000 元，而依本件酒後駕車行為，受處分人所應受之
      最低罰鍰金額為49,500元，依前所述，原處分機關自不得
      再對受處分人裁處罰鍰之處分，僅得就罰鍰罰以外之吊扣
      駕駛執照、施以道路交通安全講習部分之行政罰為裁處。
      是受處分人就本件裁決書裁處吊扣駕駛執照及施以道路交
      通安全講習部分之異議為無理由，就裁處49,500元部分之
      異議應認有理由。
四、綜上所述，原處分機關就受處分人本件酒後駕車行為，以本
    件裁決書裁處罰鍰49,500元、吊扣駕駛執照及施以道路交通
    安全講習，除就裁處之罰鍰金額逾49,500元部分之處分，有
    違反一事不二罰之法理上瑕疵，是本件裁決書既有此部分之
    瑕疵，自應由本院依道路交通管理處罰條例第89條規定，準
    用刑事訴訟法第370 條但書規定，適用道路交通案件處理辦
    法第20條前段規定，撤銷此部分之處分，另為裁處如主文第
    二項所示外，逾此部分之其他異議理由，均屬無理由，應予
    駁回。
據上論斷，應依道路交通管理處罰條例第87條第2 項，道路交通
案件處理辦法第20條，裁定如主文。
中    華    民    國    97    年    5     月    7     日
                    交通法庭  法  官  陳世旻
以上正本證明與原本無異。
如不服本裁定，應於送達後5 日內，向本院提出抗告狀。
                              書記官  劉玉梅
中    華    民    國    97    年    5     月    7     日


司法院資訊處製作；財團法人民間司法改革基金會備份。
